【裁判字號】    95,上訴,930
【裁判日期】    951031
【裁判案由】    誣告
【裁判全文】
臺灣高等法院臺南分院刑事判決         95年度上訴字第930號
上  訴  人
即  被  告  甲○○
                    （現另案於臺灣臺南監獄臺南分監執行中
上列上訴人因誣告案件，不服臺灣臺南地方法院94年度訴字第
1603號中華民國95年7月26日第一審判決（起訴案號：臺灣臺南
地方法院檢察署94年度偵字第14411號），提起上訴，本院判決
如下：
    主  文
上訴駁回。
    事  實
一、甲○○於民國八十九年一月十四日下午三時在臺南市○○路
    遠東銀行前，因牌照被扣未領回，以及駕駛執照逾期，被臺
    南市警察局第一分局東門派出所警員乙○○依法予以告發時
    ，以曾是台北市交通大隊警員退休名義，要求免責，唯警員
    乙○○仍依法告發。甲○○竟不自反省違規，反而意圖使乙
    ○○受刑事處罰，於八十九年二月十七日具狀向臺灣高雄地
    方法院檢察署對乙○○提出告訴（臺灣高雄地方法院檢察署
    於八十九年二月十九日收狀），隱匿自己違規之事實，謂乙
    ○○「無故」檢查其駕駛執照以及「無故」扣押不發收據，
    認其涉嫌侵占等罪嫌，經臺灣高雄地方法院檢察署移轉管轄
    予臺灣臺南地方法院檢察署分八十九年度偵字第六九三三號
    案件偵查，嗣經檢察官查無實據為不起訴處分確定，並發現
    甲○○誣告行為。
二、案經臺灣臺南地方法院檢察署檢察官自動檢舉偵查起訴。
    理  由
壹、證據能力方面
    按被告以外之人於審判外之言詞或書面陳述，除法律有規定
    者外，不得作為證據，刑事訴訟法第一百五十九條第一項固
    定有明文。惟被告以外之人於審判外之陳述，雖不符同法第
    一百五十九條之一至之四之規定，而經當事人於審判程序同
    意作為證據，法院審酌該言詞陳述或書面陳述作成時之情況
    ，認為適當者，亦得為證據。又當事人、代理人或辯護人於
    法院調查證據時，知有第一百五十九條第一項不得為證據之
    情形，而未於言詞辯論終結前聲明異議者，視為有前項之同
    意，同法第一百五十九條之五亦定有明文。查臺南市警察局
    第一分局東門派出所89年1月14日之服勤人員勤務分配表一
    紙、台南市警察局舉發違反道路交通管理事件通知單一紙、
    最高法院94年台上字第5800號刑事判決、本院94年重上更一
    字第284號刑事判決、臺灣臺南地方法院檢查署檢察官（89
    年度偵字第6933號）不起訴處分書、臺灣高等法院臺南分院
    檢察署（89年度議字711號）處分書之相關具傳聞性質之證
    據資料，公訴人、被告於審判程序中對於前述其他相關具傳
    聞性質之證據資料之證據能力，均表示沒有爭執，且迄於言
    詞辯論終結前亦未聲明異議。本院審酌證據資料作成時之情
    況，核無違法取證或其他瑕疵，且為證明本件犯罪事實所必
    要之重要關係事項，認為以之作為證據為適當，相關證據資
    料，自得做為證據，合先敘明。
貳、認定犯罪事實所憑證據及理由
一、訊據上訴人即被告林添固順坦承於八十九年一月十四日下午
    三時在臺南市○○路遠東銀行前，因機車未懸掛牌照以及駕
    駛執照逾期，經臺南市警察局第一分局東門派出所警員乙○
    ○以駕照逾期而予以沒收等情，惟被告矢口否認有何誣告乙
    ○○之犯行，辯稱：本案已經過臺灣高等法院臺南分院九十
    四年度重上更一字第二八四號判決被告無罪，嗣經最高法院
    駁回上訴確定，因此本案起訴不合法。又前開告訴狀不是伊
    提出，伊被乙○○攔下時並沒有騎乘機車，乙○○無故檢查
    其駕照，又不開具告發單，伊因而誤會乙○○侵占伊駕照，
    又本案自八十一年至今追訴權時效已完成，伊有撤回告訴云
    云。
二、經查：
（一）按單一性案件有起訴不可分、審判不可分及上訴不可分諸
      原則之適用，此觀刑事訴訟法第二百六十七條、第三百四
      十八條第二項規定自明。所謂單一性案件，指事實上一罪
      及法律上一罪之案件，法律上一罪案件，包含實質上一罪
      之接續犯、連續犯、吸收犯、結合犯、加重結果犯、常業
      犯等，及裁判上一罪之想像競合犯、牽連犯、連續犯等案
      件。認定案件之事實是否具有不可分關係之單一性，法院
      審判固不受檢察官起訴或上訴見解之拘束，惟上級審法院
      認案屬單一性不可分，必須合一裁判者，以下級審判決之
      數部分事實俱屬有罪，始足當之，若事實之一部經認定為
      不成立或不能證明犯罪，自與其他無罪或有罪部分之事實
      無不可分關係可言，若判決諭知無罪部分已經確定，縱令
      檢察官認該部分與未確定部分有不可分關係而併予提起上
      訴，為維護被告該部分之既判力利益，上訴審亦不得就該
      部分併為實體上之審判（最高法院八十六年度台上字第一
      二四五號判決意見參照）。查被告甲○○被訴誣告乙○○
      案件，此有八十九年二月十七日署名甲○○之告訴狀影本
      一件及信封一紙在卷可稽（附於卷外臺灣高雄地方法院檢
      察署八十九年度他字第二三六號偵查卷第二頁至第四之一
      ），其告訴乙○○之案件經臺灣高雄地方法院檢察署移轉
      管轄予臺灣臺南地方法院檢察署，由該署檢察官為不起訴
      處分確定，並自動檢舉被告涉犯本案誣告罪嫌，嗣經該署
      以本案（八十九年度偵字第六九三四號）與另案（八十八
      年度偵字第一０一三一號、八十八年度偵字第一三三六三
      號被告甲○○被訴誣告案件）有連續犯裁判上一罪關係，
      而聲請併案審理。經原審八十九年度易字第七八一號以併
      案部分（即本案）與原起訴部分並無裁判上一罪關係，而
      退回檢察官另行偵查處理，併案部分即與原起訴部分無不
      可分之單一性關係。況原起訴部分（八十八年度偵字第一
      ０一三一號、八十八年度偵字第一三三六三號）經臺灣高
      等法院臺南分院九十四年度重訴更一字第二八四號判決被
      告無罪，並經最高法院駁回檢察官上訴而確定，則原起訴
      事實亦經認定為不成立或不能證明犯罪，自與前開併案部
      分（即本案被告誣告乙○○部分）無不可分關係，亦即上
      訴審（臺灣高等法院臺南分院）亦不得就該部分併為實體
      上之審判，從而，本案既未經法院為實體上審判，即無既
      判力，檢察官就此部分另行偵查起訴，於法並無不合，本
      院自應予審理，合先敘明。
（二）被告固否認八十九年二月十七日提出告訴狀向臺灣高雄地
      方法院檢察署申告乙○○侵占罪嫌（臺灣高雄地方法院檢
      察署於八十九年二月十九日收狀）。惟查，本院審酌附卷
      之前開告訴狀字跡與被告歷次向本院及原審提出答辯狀內
      文字字跡之筆順、勾勒方式完全相同，顯然為同一人所書
      寫。又該告訴狀所附信封地址（台南市○○街一六五巷十
      二號），亦與被告前科表所載八十九年間之住址相符，雖
      被告於本院審理時辯稱：「當時發生事情我人已經沒有住
      在那裡的，但是有人借我的名字設這個地址。」云云，惟
      查被告提出之書狀亦載明有台南市○○街一六五巷十二號
      （見本院上訴卷第四一頁），如被告所言於八十九年間即
      未設籍在上開住所，何以至今九十五年十月間猶在書狀載
      明上開住所，顯見上開住所與被告之生活應存緊密之依附
      關係，又被告所稱係他人冒渠之名字設上開地址，非惟違
      背一般人之常情，亦難認上開告訴狀並非由被告所具狀。
      是被告空言否認前開告訴狀為伊書寫、非伊具狀提出云云
      ，顯係臨訟狡辯。況被告於臺灣臺南地方法院檢察署八十
      九年度偵字第六九三四號誣告案件，於八十九年七月十一
      日偵查庭訊問時，亦不否認前開告訴狀申告乙○○無故檢
      查及扣押駕照之情節，益徵被告確實虛構乙○○「無故」
      檢查其駕照，又未發「收據」、「無故」扣押其駕照等節
      ，而向該管公務員申告乙○○侵占罪嫌，至為灼然。
（三）按誣告罪之成立以意圖他人受刑事處分或懲戒處分，而為
      虛偽之告訴告發報告者為要件。所謂虛偽係指明知無此事
      實故意捏造而言，最高法院四十年度臺上字第八八號判例
      可資參照。經查：
（１）證人乙○○於偵查中證稱：「之前在東門路一段三五八號
      寶島銀行前，就發現他形跡可疑，未戴安全帽，通過後又
      發現他機車未懸掛車牌，因當時車況不適合盤查，一直跟
      到遠東銀行前才攔他，他出示駕照已過期，且引擎號碼經
      查詢電腦檔沒有車籍資料，所以就對他提出告發，扣留他
      駕照，並移送臺南市裁決所。」、「他說他之前是台北市
      交通大隊員警退下來，要我們放他一馬，我們還是依法辦
      理，他開始咆哮，我們還是告發，並交給他告發單，移送
      法辦，他就說要告我們，後來就有臺南、高雄地檢及上層
      說要來調資料」等語，復有臺南市警察局第一分局東門派
      出所八十九年一月十四日之服勤人員勤務分配表及告發單
      各一紙在卷可稽。次查，被告於原審準備程序時亦供稱證
      人乙○○當時係開巡邏車將伊攔下來，要伊提出行照、駕
      照，顯見被告當時明知證人乙○○確實在執行職務中。又
      被告亦不否認係在臺南市○○路遠東銀行前遭證人乙○○
      攔下乙節，參以被告當時住址為臺南市○○街一六五巷十
      二號，此與東門路遠東銀行之間顯有相當距離，被告辯稱
      伊無騎乘機車，而係一路將機車牽往遠東銀行該址，證人
      乙○○卻無故攔下盤檢云云，顯與常情不符，足見證人乙
      ○○前述係發現被告未戴安全帽、所騎乘機車未懸掛車牌
      ，形跡可疑，乃依法行使職權攔檢被告乙節確實無誤。又
      查證人乙○○與被告並無任何宿怨，衡情，證人乙○○並
      無誣陷被告之理，堪認證人乙○○上開證述情節與事實相
      符。
（２）再者，證人乙○○於上開時地攔查被告，經查閱發現被告
      出示之駕照過期，又未懸掛車牌，且引擎號碼經查詢電腦
      檔案沒有車籍資料，乃簽註違規事實：「駕照逾期（８８
      ．８．３日止）」、「未領用牌照行駛道路」等語，並開
      具舉發道路交通事件通知單交被告簽收，予以告發，再依
      道路交通管理處罰條例第二十二條第一項第六款及第二項
      「持逾期之駕駛執照駕車者，應扣繳之」之規定，扣押被
      告駕照乙節，業經證人乙○○證述無訛，並有通知單一紙
      在卷可稽（附於卷外臺灣臺南地方法院檢察署八十九年度
      他字第三三一號偵查卷第十四頁）。被告雖否認曾收受前
      開通知單，惟通知單上簽有「甲○○」署名，且前開署名
      與被告前於臺灣臺南地方法院檢察署八十九年偵字第六九
      三四號誣告案件八十九年七月十一日偵查庭訊後，被告以
      受訊人名義署名「甲○○」之字跡筆順完全相同，堪認係
      屬同一人所簽立，是被告否認簽受前開通知單云云，自難
      憑採。
（３）末查，被告「明知」證人乙○○係依法執行職務中，要求
      伊提出駕照予以查核，嗣因被告駕照逾期，依法予以扣押
      ，並開具通知單交被告收執乙節，卻仍於八十九年二月十
      七日提出告訴狀，向臺灣高雄地方法院檢察署檢察官申告
      （於八十九年二月十九日收狀）證人乙○○「無故檢查」
      、「未開收據」、「無故扣押」，顯有侵占罪嫌等虛妄之
      情節，業如前述，顯見被告主觀上確係基於意圖證人乙○
      ○受刑事處分之目的，而向該管公務員誣告，至為顯明。
      而被告既然簽收通知單，該通知單上又載明舉發違反法條
      為「道路交通管理處罰條例第二十二條第一項」，並註明
      代保管物件「駕照」，卻仍申告證人乙○○無故扣押伊駕
      照，未開收據等情節，衡諸上節，已非被告誤會錯認所致
      ，顯係被告故意捏造不實事項，遂行乙○○受刑事處分之
      目的。再者，證人乙○○若無開具通知單告發被告違規之
      事實，卻逕行扣押被告所有駕照，即有受刑事處分之可能
      ，而證人乙○○因被告前開捏造不實事項提出誣告告訴狀
      後，總計前往法院、地檢署開庭次數不下十次乙節，亦經
      證人乙○○證述無誤，足見證人乙○○確因被告虛偽之申
      告而有受刑事處分之危險。至而證人乙○○經臺灣臺南地
      方法院檢察署檢察官於八十九年七月十四日以八十九年度
      偵字第六九三三號為不起訴處分，被告向臺灣高等法院臺
      南分院檢察署聲請再議，經臺灣高等法院臺南分院檢察署
      於八十九年九月十六日以八十九年度議字第七一一號駁回
      再議之聲請等情，此有上開不起訴處分書；處分書各一件
      在卷足憑，則被告所稱其提出告訴後有撤回云云，實不足
      採，反之；益見被告確有使證人乙○○受刑事處分之故意
      ，並積極向該管公務員申告。再被告辯稱本案係發生在八
      十一年間，其刑事追訴權時效業已完成云云，此不僅與本
      院認定之事實暨相關證據（違規通知單，告訴狀）不符外
      ，並與被告前後對於本件事實陳述前後矛盾不一，亦難憑
      採。
（四）綜上各情相互酌參，被告甲○○既明知證人乙○○於依法
      執行職務時，發現被告駕照逾期仍騎乘機車之違規情節，
      乃依法告發，開具通知單並扣押前開逾期駕照乙節，確屬
      真實。被告卻於八十九年二月十七日向臺灣高雄地方法院
      檢察署申告乙○○無故檢查及未開收據（告發單）卻扣押
      駕照諸情，即係故意捏造虛偽之申告，意在使乙○○受刑
      事處分，而被告前開誣告行為，亦使證人乙○○確實受有
      刑事處分之危險，從而，本案事證明確，被告前開誣告之
      犯行，堪予認定。
參、論罪科刑之理由
    核被告甲○○所為，係犯刑法第一百六十九條第一項之誣告
    罪。
肆、本院維持原判決之理由
一、原判決以被告甲○○罪證明確，因予適用刑法第一百六十九
    條第一項規定，並審酌被告犯罪之動機、目的係因證人乙○
    ○發現被告違規事實未予通融，仍依法執行職務，被告因而
    虛構不實事項誣告乙○○侵占罪嫌，遂行報復之不滿心態，
    使執法人員飽受困擾，並嚴重浪費司法資源，其所生危害重
    大，且犯後猶矢口否認犯行，足見其態度欠佳，非以嚴懲，
    難收其效等一切情狀，量處有期徒刑十月，以資儆懲。
二、本院經核，原判決認事用法，均無違誤，量刑亦稱妥適。被
    告上訴意旨猶否認犯罪，任意指摘原判決不當，實無可取。
    然查原判決審酌此情，量處被告有期徒刑十月，本院認原判
    決量刑，符合罪刑相當原則，並無不當。被告上訴，核無理
    由，應予駁回。
據上論結，應依刑事訴訟法第368條，判決如主文。
本案經檢察官邱克斌到庭執行職務。
中    華    民    國    95    年    10    月    31    日
                  刑事第二庭    審判長法  官  葉居正
                                      法  官  郭千黛
                                      法  官  吳森豐
以上正本證明與原本無異。
如不服本判決，應於收受本判決後十日內向本院提出上訴書狀。
其未敘述上訴理由者並得於提起上訴後十日內向本院補提理由書
狀（均須按他造當事人之人數附繕本）「切勿逕送上級法院」。
                                      書記官  李梅菊
中    華    民    國    95    年    10    月    31    日
附錄引用法條：
中華民國刑法第169條第1項
意圖他人受刑事或懲戒處分，向該管公務員誣告者，處 7 年以下
有期徒刑。


司法院資訊處製作；財團法人民間司法改革基金會備份。
